---
title: "R Notebook"
output: html_notebook
editor_options: 
  markdown: 
    wrap: 72
---

# Correlograma e Teste de Estacionaridade

Verificar para quais defazagens existe autocorrelação significativa

```{r}
#install.packages("tseries")
#install.packages("urca")
library(tseries)
library(urca)
```

### Exemplo ruído Branco

Neste caso simulamos 200 pontos de uma distribuição normal i.i.d.

Oberve que na defasagem 0 a correlação sempre será 1. E a partir dessa
defazagem observa-se todos os valores dentro do intervalo.

Podemso então dizer que essa série não tem autocorrelações

```{r}
x<- rnorm(200)
#par(mfrow=c(2,1))
plot.ts(x)
acf(x,main='')
```

***Teste de Estacionaridade***

***Teste de Dickey-Fuller Aumentado (ADF)*** O teste de Dickey-Fuller
Aumentado (ADF) é um teste de hipótese usado para verificar a
estacionaridade de uma série temporal.

-   **Hipótese Nula (H0)**: A série temporal tem uma raiz unitária (não
    estacionária).

-   **Hipótese Alternativa (H1)**: A série temporal é estacionária (sem
    raiz unitária).

-   **Rejeitar H0 (valor** $p$ \< 0.05): A série é estacionária.

-   **Não rejeitar H0 (valor** $p$ \> 0.05): A série não é estacionária
    (tem raiz unitária).

```{r}
adf_test1 <- adf.test(x)
print(adf_test1)
```

#### Teste KPSS (Kwiatkowski-Phillips-Schmidt-Shin)

O teste KPSS é usado para verificar a estacionaridade de uma série
temporal, mas ao contrário do teste ADF, sua hipótese nula é que a série
é estacionária.

##### Hipóteses:

-   **Hipótese Nula (H0)**: A série temporal é estacionária.

-   **Hipótese Alternativa (H1)**: A série temporal não é estacionária.

-   **Rejeitar H0 (valor KPSS grande )**: A série não é estacionária.

-   **Não rejeitar H0 (valor KPSS pequeno)**: A série é estacionária.

```{r}
kpss_test1 <- ur.kpss(x)
summary(kpss_test1)

```

### Exemplo 2 - Modelo AR(1) : X = 0.8Xt-1 + e

Observe que mesmo que alguns pontos fogem do zero, a média zero
permanece ao longo do tempo .

Como em um modelo autorregressivo o ponto posterior depende do ponto
anteriror observamos que a defasagem ainda tem valor, e isso acaba sendo
propagado para duas defazagens tres defasagens e assim sucessivamente.

Então apra interpretarmos esse grafico temos, seria o quanto xt depende
do xt-1 , oq uanto xt depende do xt-2 e assim sucessivamente

```{r}
x<- arima.sim(n=200, rand.gen = rnorm, list(ar = 0.8))
#par(mfrow=c(2,1))
plot.ts(x)
acf(x,main='')
```

***Teste de Estacionaridade***

***Teste de Dickey-Fuller Aumentado (ADF)*** O teste de Dickey-Fuller
Aumentado (ADF) é um teste de hipótese usado para verificar a
estacionaridade de uma série temporal.

-   **Hipótese Nula (H0)**: A série temporal tem uma raiz unitária (não
    estacionária).

-   **Hipótese Alternativa (H1)**: A série temporal é estacionária (sem
    raiz unitária).

-   **Rejeitar H0 (valor** $p$ \< 0.05): A série é estacionária.

-   **Não rejeitar H0 (valor** $p$ \> 0.05): A série não é estacionária
    (tem raiz unitária).

```{r}
adf_test1 <- adf.test(x)
print(adf_test1)
```

#### Teste KPSS (Kwiatkowski-Phillips-Schmidt-Shin)

O teste KPSS é usado para verificar a estacionaridade de uma série
temporal, mas ao contrário do teste ADF, sua hipótese nula é que a série
é estacionária.

##### Hipóteses:

-   **Hipótese Nula (H0)**: A série temporal é estacionária.

-   **Hipótese Alternativa (H1)**: A série temporal não é estacionária.

-   **Rejeitar H0 (valor KPSS grande )**: A série não é estacionária.

-   **Não rejeitar H0 (valor KPSS pequeno)**: A série é estacionária.

```{r}
kpss_test1 <- ur.kpss(x)
summary(kpss_test1)

```

### Exemplo 3 - Modelo AR(1) : X = -0.8Xt-1 + e

Agora observe que pela inclusão do sinal de menos a autocorrelaçõ
alterna entre positivo e negativo.

```{r}
x<- arima.sim(n=200, rand.gen = rnorm, list(ar = -0.8))
#par(mfrow=c(2,1))
plot.ts(x)
acf(x,main='')

```

***Teste de Estacionaridade***

***Teste de Dickey-Fuller Aumentado (ADF)*** O teste de Dickey-Fuller
Aumentado (ADF) é um teste de hipótese usado para verificar a
estacionaridade de uma série temporal.

-   **Hipótese Nula (H0)**: A série temporal tem uma raiz unitária (não
    estacionária).

-   **Hipótese Alternativa (H1)**: A série temporal é estacionária (sem
    raiz unitária).

-   **Rejeitar H0 (valor** $p$ \< 0.05): A série é estacionária.

-   **Não rejeitar H0 (valor** $p$ \> 0.05): A série não é estacionária
    (tem raiz unitária).

```{r}
adf_test1 <- adf.test(x)
print(adf_test1)
```

#### Teste KPSS (Kwiatkowski-Phillips-Schmidt-Shin)

O teste KPSS é usado para verificar a estacionaridade de uma série
temporal, mas ao contrário do teste ADF, sua hipótese nula é que a série
é estacionária.

##### Hipóteses:

-   **Hipótese Nula (H0)**: A série temporal é estacionária.

-   **Hipótese Alternativa (H1)**: A série temporal não é estacionária.

-   **Rejeitar H0 (valor KPSS grande )**: A série não é estacionária.

-   **Não rejeitar H0 (valor KPSS pequeno)**: A série é estacionária.

```{r}
kpss_test1 <- ur.kpss(x)
summary(kpss_test1)

```

### Exemplo 4 - Passeio aleatorio : Xt = Xt-1 + e

O passeio aleatorio depende exclusivamente do ponto anterior

O gráfico da série observamos que a media nao pe constante

No grafico ACF observamos um comportamento títico de séries não
estacionárias, observe como ele demora para chegar ao zero. Decaimento
lento e constante ao longo do tempo

```{r}
e<- rnorm(200)
x <- cumsum(e)
#par(mfrow=c(2,1))
plot.ts(x)
acf(x,main='')
```

***Teste de Estacionaridade***

***Teste de Dickey-Fuller Aumentado (ADF)*** O teste de Dickey-Fuller
Aumentado (ADF) é um teste de hipótese usado para verificar a
estacionaridade de uma série temporal.

-   **Hipótese Nula (H0)**: A série temporal tem uma raiz unitária (não
    estacionária).

-   **Hipótese Alternativa (H1)**: A série temporal é estacionária (sem
    raiz unitária).

-   **Rejeitar H0 (valor** $p$ \< 0.05): A série é estacionária.

-   **Não rejeitar H0 (valor** $p$ \> 0.05): A série não é estacionária
    (tem raiz unitária).

```{r}
adf_test1 <- adf.test(x)
print(adf_test1)
```

#### Teste KPSS (Kwiatkowski-Phillips-Schmidt-Shin)

O teste KPSS é usado para verificar a estacionaridade de uma série
temporal, mas ao contrário do teste ADF, sua hipótese nula é que a série
é estacionária.

##### Hipóteses:

-   **Hipótese Nula (H0)**: A série temporal é estacionária.

-   **Hipótese Alternativa (H1)**: A série temporal não é estacionária.

-   **Rejeitar H0 (valor KPSS grande )**: A série não é estacionária.

-   **Não rejeitar H0 (valor KPSS pequeno)**: A série é estacionária.

```{r}
kpss_test1 <- ur.kpss(x)
summary(kpss_test1)
```
