---
title: "Modelo SARIMA (p,d,q)x(P,D,Q)"
output: html_notebook
---

## Utilizando a série de Passageiros de uma companhia aérea temos o seguinte comportamento:

```{r}
library(tseries)
library(forecast)
x <- AirPassengers
plot(x, main="Número de Passageiros de Companhia Aérea", ylab="Passageiros", xlab="Ano")
```

Esta série retrata o número de passageiros que embarcam em um determinado aeroporto. Notamos que no início tem valores mais baixos e uma tendência de alta, além de um ciclo sazonal bem evidente, pois as pessoas tendem a viajar mais no período de verão comparado ao período de inverno.

## Verificação da Estacionaridade da Série

### Teste KPSS

O teste KPSS (Kwiatkowski-Phillips-Schmidt-Shin) é utilizado para verificar a estacionaridade de uma série temporal.

-   **Hipótese Nula (H0)**: A série é estacionária.
-   **Hipótese Alternativa (Ha)**: A série não é estacionária.

Se o p-valor for menor que 0.05, rejeitamos a hipótese nula e concluímos que a série não é estacionária.

```{r}
kpss_test <- kpss.test(x)
print(kpss_test)
```

Como temos uma série com tendência, já suspeitávamos da inexistência da estacionaridade nesta série.

## Primeira Diferenciação

Vamos realizar uma primeira diferenciação simples para remover a tendência.

```{r}
serie_dif <- diff(x)
plot(serie_dif, main="Série Diferenciada (1ª diferença)", ylab="Diferença", xlab="Ano")
acf(serie_dif, lag.max = 5*12, main="ACF da Série Diferenciada")
pacf(serie_dif, lag.max = 5*12, main="PACF da Série Diferenciada")
```

Após aplicar uma diferença simples, removemos a tendência, mas o padrão sazonal ainda é evidente e se repete ao longo do tempo. No gráfico ACF, verificamos que nos lags sazonais a autocorrelação é bastante significativa, e o decaimento sazonal é muito lento. Isso indica que a série ainda pode não ser estacionária devido aos ciclos sazonais.

### Verificação da Estacionaridade da Série Diferenciada

```{r}
kpss_test_dif <- kpss.test(serie_dif)
print(kpss_test_dif)
```

Apesar da série possivelmente não ser estacionária devido à sazonalidade, o teste KPSS não consegue identificar a quebra da estacionaridade. O KPSS pode apresentar resultados inconsistentes para séries sazonais.

## Verificação da Necessidade de Diferenciação Sazonal

Vamos verificar com `nsdiffs` se é necessária alguma diferenciação sazonal.

```{r}
nsdiffs_test <- nsdiffs(serie_dif)
print(nsdiffs_test)
```

Observe que, se aplicarmos `nsdiffs` na série original, teremos que realizar a mesma quantidade de diferenciação sazonal:

```{r}
nsdiffs_orig <- nsdiffs(x)
print(nsdiffs_orig)
```

## Aplicação da Diferenciação Sazonal

Indicamos na `diff` um lag = 12, pois temos dados mensais, e o efeito sazonal é de 12 em 12 meses.

```{r}
serie_dif_s <- diff(serie_dif, lag = 12)
plot(serie_dif_s, main="Série Diferenciada Sazonalmente", ylab="Diferença Sazonal", xlab="Ano")
acf(serie_dif_s, lag.max = 5*12, main="ACF da Série Diferenciada Sazonalmente")
pacf(serie_dif_s, lag.max = 5*12, main="PACF da Série Diferenciada Sazonalmente")
```

Agora a série aparenta ser estacionária de fato. O ACF e PACF não mostram mais o comportamento de sazonalidade passando dos limites. Podemos dizer que temos uma série estacionária.

## Identificação da Ordem do Modelo

### Modelos Candidatos

Sabemos que d = 1 e D = 1. Temos que identificar os demais argumentos da ordem do modelo:

-   **p = 1**: ACF decaindo rapidamente para zero e PACF com pequena quebra no lag 1.
-   **q = 0 ou 1**: PACF com pequena quebra no lag 1.
-   **P = 0**: ACF e PACF sem autocorrelações nos lags sazonais.
-   **Q = 0**: ACF e PACF sem autocorrelações nos lags sazonais.

Modelos Candidatos:

-   SARIMA(1,1,0) x (0,1,0)
-   SARIMA(1,1,1) x (0,1,0)

## Modelo 1: SARIMA(1,1,0) x (0,1,0)

```{r}
modelo1 <- arima(x, order = c(1,1,0), seasonal = list(order = c(0,1,0), period = 12), include.mean = FALSE)
print(modelo1)
```

### Análise de Resíduos

```{r}
E_mod1 <- modelo1$residuals
plot(E_mod1, main="Resíduos do Modelo 1", ylab="Resíduos", xlab="Ano")
```

Observe a quantidade de zeros utilizados para inicializar o modelo, isso ocorre por conta da diferenciação sazonal. Portanto, temos 12 pontos iguais a zero.

Para a análise de resíduos, devemos retirar essas observações para não impactar o resultado das nossas análises.

```{r}
E_mod1 <- window(E_mod1, start = time(x)[14])
plot(E_mod1, main="Resíduos Ajustados do Modelo 1", ylab="Resíduos Ajustados", xlab="Ano")
```

### Análise Gráfica das Suposições dos Resíduos

```{r}
acf(E_mod1, main="ACF dos Resíduos do Modelo 1")
pacf(E_mod1, main="PACF dos Resíduos do Modelo 1")
qqnorm(E_mod1)
qqline(E_mod1)
```

Não verificamos nenhuma quebra de pressuposto, apesar de que nos resíduos a partir de 1958, aparenta um padrão de oscilação aumentado. Mas, de qualquer forma, o modelo parece estar se ajustando bem aos dados.

### Testes Estatísticos dos Resíduos

#### Teste de Estacionaridade

```{r}
kpss_test_mod1 <- kpss.test(E_mod1)
print(kpss_test_mod1)
```

#### Teste de Independência

```{r}
box_test_mod1 <- Box.test(E_mod1, lag = 15, type = "Ljung-Box", fitdf = 1)
print(box_test_mod1)
```

#### Teste de Normalidade

```{r}
shapiro_test_mod1 <- shapiro.test(E_mod1)
print(shapiro_test_mod1)
```

## Modelo 2: SARIMA(1,1,1) x (0,1,0)

```{r}
modelo2 <- arima(x, order = c(1,1,1), seasonal = list(order = c(0,1,0), period = 12), include.mean = FALSE)
print(modelo2)
```

### Análise de Resíduos

```{r}
E_mod2 <- modelo2$residuals
plot(E_mod2, main="Resíduos do Modelo 2", ylab="Resíduos", xlab="Ano")
```

Observe a quantidade de zeros utilizados para inicializar o modelo, isso ocorre por conta da diferenciação sazonal. Portanto, temos 12 pontos iguais a zero.

Para a análise de resíduos, devemos retirar essas observações para não impactar o resultado das nossas análises.

```{r}
E_mod2 <- window(E_mod2, start = time(x)[14])
plot(E_mod2, main="Resíduos Ajustados do Modelo 2", ylab="Resíduos Ajustados", xlab="Ano")
```

### Análise Gráfica das Suposições dos Resíduos

```{r}
acf(E_mod2, main="ACF dos Resíduos do Modelo 2")
pacf(E_mod2, main="PACF dos Resíduos do Modelo 2")
qqnorm(E_mod2)
qqline(E_mod2)
```

Não verificamos nenhuma quebra de pressuposto, apesar de que nos resíduos a partir de 1958, aparenta um padrão de oscilação aumentado. Mas, de qualquer forma, o modelo parece estar se ajustando bem aos dados.

### Testes Estatísticos dos Resíduos

#### Teste de Estacionaridade

```{r}
kpss_test_mod2 <- kpss.test(E_mod2)
print(kpss_test_mod2)
```

#### Teste de Independência

```{r}
box_test_mod2 <- Box.test(E_mod2, lag = 15, type = "Ljung-Box", fitdf = 2)
print(box_test_mod2)
```

#### Teste de Normalidade

```{r}
shapiro_test_mod2 <- shapiro.test(E_mod2)
print(shapiro_test_mod2)
```

## Comparação dos Modelos

### Modelo 1: SARIMA(1,1,0) x (0,1,

0)  

```{r}
print(modelo1)
```

### Modelo 2: SARIMA(1,1,1) x (0,1,0)

```{r}
print(modelo2)
```

# Previsão

O R disponibiliza a função nativa predict - Gerando 1 ano de previsão

```{r}
modelo1 %>% predict(n.ahead = 12) 
```

Na bilioteca forecats

```{r}
modelo1 %>% forecast(h = 12, level = 95) %>% plot()
```

Modelo auto.arima

```{r}
modelo3 <- auto.arima(AirPassengers)
print(modelo3)
modelo3 %>% forecast(h = 12, level = 95) %>% plot()
```
