---
title: "Modelos AR e MA"
output: html_notebook
---

# Identificação de um Processo Autorregressivo

-   Série estacionária: teste de hipótese
-   Olhar para a FAC e FACP para identificar a ordem:
    -   A FAC decai de forma amortizada para zero.
    -   A FACP é zero a partir do lag p (teria uma quebra a partir de p), então até p é significativo.

## Processo AR(2)

### Simulação do Processo AR(2)

```{r}
set.seed(123)
n <- 200
X <- numeric(n)
X[1:2] <- 0
for(i in 3:n){
  X[i] <- 0.5 * X[i-1] + 0.4 * X[i-2] + rnorm(1, 0, sqrt(9))
}
#par(mfrow = c(1, 3))
plot.ts(X, main="Processo AR(2)")
acf(X, 10, main="FAC")
pacf(X, 10, main="FACP")
```

### Teste de Estacionaridade

Para verificar a estacionaridade, vamos aplicar os testes KPSS (Kwiatkowski-Phillips-Schmidt-Shin) e ADF (Dickey-Fuller).

-   **Teste KPSS**:
    -   **Hipótese Nula (H0)**: A série é estacionária.
    -   **Hipótese Alternativa (Ha)**: A série não é estacionária.
-   **Teste ADF**:
    -   **Hipótese Nula (H0)**: A série não é estacionária.
    -   **Hipótese Alternativa (Ha)**: A série é estacionária.

```{r}
# Teste KPSS
library(urca)
kpss_test <- ur.kpss(X)
summary(kpss_test)


```

No gráfico da série temporal, observamos a série simulada xt. No gráfico da FAC, observamos um decaimento típico de processos autorregressivos, com um decaimento amortizado para zero. No gráfico da FACP, observamos que a autocorrelação parcial não começa do lag 0, mas do lag 1. Neste caso, temos 2 autocorrelações significativas, indicando que a função geradora dessa série é um AR(2).

## Processo AR(3)

Agora, iremos simular um processo AR(3).

### Simulação do Processo AR(3)

```{r}
n <- 200
X <- numeric(n)
X[1:3] <- 0
for(i in 4:n){
  X[i] <- 0.3*X[i-1] + 0.4*X[i-2] + 0.2*X[i-3] + rnorm(1, 0, sqrt(3))
}
#par(mfrow = c(1, 3))
plot.ts(X, main="Processo AR(3)")
acf(X, 10, main="FAC")
pacf(X, 10, main="FACP")
```

### Teste de Estacionaridade

Para verificar a estacionaridade, vamos aplicar os testes KPSS e ADF.ie simulada. No gráfico da FAC, temos uma função de autocorrelação típica de um modelo autorregressivo, com decaimento amortizado para zero. No gráfico da FACP, temos valores significativos para lag 1, 2 e 3, indicando que a série vem de um processo AR(3).

# Modelos de Médias Móveis

Identificação de um processo autorregressivo:

-   Série estacionária: teste de hipótese
-   Olhar para a FAC e FACP para identificar a ordem:
    -   A FAC decai progressivamente com corte a partir de q.
    -   A FACP é zero sem cortes, o corte estaria no infinito.

## Processo MA(1)

Vamos pegar um modelo MA de ordem 1.

### Simulação do Processo MA(1)

```{r}
set.seed(123)
n <- 200
E <- rnorm(n, 0, sqrt(9))
X <- numeric(n)
X[1] <- 0
for(i in 2:n){
  X[i] <- E[i] + 0.7 * E[i-1]
}
#par(mfrow = c(1, 3))
plot.ts(X, main="Processo MA(1)")
acf(X, 10, main="FAC")
pacf(X, 10, main="FACP")
```

### Teste de Estacionaridade

Para verificar a estacionaridade, vamos aplicar os testes KPSS e ADF.

```{r}
# Teste KPSS
kpss_test <- ur.kpss(X)
summary(kpss_test)

# Teste ADF
adf_test <- adf.test(X)
print(adf_test)
```

No primeiro gráfico, temos a série temporal simulada. No segundo, a função de autocorrelação (FAC) mostra uma quebra após o lag 1, caracterizando um processo MA(1). A função de autocorrelação parcial (FACP) decai amortizadamente para zero.

## Processo MA(1)

### Simulação do Processo MA(1)

```{r}
set.seed(123)
n <- 200
E <- rnorm(n, 0, sqrt(9))
X <- numeric(n)
X[1] <- 0
for(i in 2:n){
  X[i] <- E[i] - 0.7 * E[i-1]
}
#par(mfrow = c(1, 3))
plot.ts(X, main="Processo MA(1)")
acf(X, 10, main="FAC")
pacf(X, 10, main="FACP")
```

### Teste de Estacionaridade

Para verificar a estacionaridade, vamos aplicar os testes KPSS e ADF.

```{r}
# Teste KPSS
kpss_test <- ur.kpss(X)
summary(kpss_test)

# Teste ADF
adf_test <- adf.test(X)
print(adf_test)
```

No gráfico da FAC, observamos uma quebra após o lag 1, caracterizando um processo MA(1) com coeficiente negativo. A função de autocorrelação parcial (FACP) decai amortizadamente para zero.

## Processo MA(2)

Vamos simular um processo MA(2).

### Simulação do Processo MA(2)

```{r}
set.seed(1234)
n <- 200
E <- rnorm(n, 0, sqrt(9))
X <- numeric(n)
X[1:2] <- 0
for(i in 3:n){
  X[i] <- E[i] + 0.5 * E[i-1] - 0.4 * E[i-2]
}
#ar(mfrow = c(1, 3))
plot.ts(X, main="Processo MA(2)")
acf(X, 10, main="FAC")
pacf(X, 10, main="FACP")
```

### Teste de Estacionaridade

Para verificar a estacionaridade, vamos aplicar os testes KPSS e ADF.

```{r}
# Teste KPSS
kpss_test <- ur.kpss(X)
summary(kpss_test)

# Teste ADF
adf_test <- adf.test(X)
print(adf_test)
```

Na FAC, observamos que até o lag 2 a autocorrelação é significativa e depois há uma quebra, caracterizando um processo MA(2). A FACP decai lentamente para zero, sem uma quebra clara.
