---
title: "Modelos ARMA e ARIMA"
output: html_notebook
---

# Adequação de Modelos

```{r}
# Carregando as bibliotecas necessárias
#install.packages('forecast')
library(forecast)
library(tseries)
library(ggplot2)
```

## Simulação de um Modelo ARIMA

```{r}
set.seed(99)
# Simulando uma série com modelo ARIMA(1,1,1)
x <- arima.sim(n = 1000, model = list(order = c(1,1,1), ar = 0.6 , ma = 0.5))
plot.ts(x, main="Série Simulada ARIMA(1,1,1)", ylab="Valores", col="blue")
```

## Teste de Estacionaridade

Antes de ajustar qualquer modelo, é importante verificar se a série é estacionária.

### Teste KPSS

O **Teste KPSS** verifica se uma série temporal é estacionária ao redor de uma média constante (hipótese nula).

-   **Hipótese Nula (H0)**: A série é estacionária.
-   **Hipótese Alternativa (Ha)**: A série não é estacionária.

```{r}
kpss_result <- kpss.test(x)
print(kpss_result)

if (kpss_result$p.value < 0.05) {
  print("Rejeitamos a hipótese nula: A série não é estacionária.")
} else {
  print("Falha ao rejeitar a hipótese nula: A série é estacionária.")
}
```

Como a série é não estacionária, devemos transformá-la em uma série estacionária.

### Determinação do Número de Diferenciações Necessárias

A função `ndiffs` utiliza o teste KPSS para determinar quantas diferenciações são necessárias para tornar a série estacionária.

```{r}
d <- ndiffs(x, alpha = 0.05)
print(paste("Número de diferenciações necessárias: ", d))
```

### Aplicando as Diferenciações

```{r}
w <- diff(x, differences = d)
plot.ts(w, main="Série Estacionária (após diferenciação)", ylab="Valores", col="blue")
```

## Análise da Série Estacionária

Agora que temos uma série estacionária, podemos fazer os gráficos da ACF e PACF.

```{r}
print(acf(w, main="Função de Autocorrelação (ACF)"))
print(pacf(w, main="Função de Autocorrelação Parcial (PACF)"))
```

A ACF demonstra um decaimento sem quebra, praticamente constante para zero. O PACF parece da mesma forma que a ACF, com decaimento constante, totalmente amortizado e sem quebras.

## Ajustando Modelos AR, MA e ARMA

### Verificando um Modelo AR

Supondo que olhamos para o gráfico e entendemos que por algum motivo o Modelo AR(4) seria adequado.

```{r}
AR <- arima(w, order = c(4,0,0), include.mean = FALSE)
E_AR <- AR$residuals
```

### Análise Gráfica dos Resíduos do Modelo AR

```{r}
plot(E_AR, main="Resíduos do Modelo AR(4)", ylab="Resíduos", col="blue")
acf(E_AR, main="ACF dos Resíduos AR(4)")
pacf(E_AR, main="PACF dos Resíduos AR(4)")
qqnorm(E_AR)
qqline(E_AR, col = "red")
```

### Testes Estatísticos para Validar o Modelo AR

Temos que verificar se nossos resíduos são:

-   Normais

-   Independentes

-   Estacionários

#### Teste de Estacionaridade - KPSS

```{r}
kpss_result_AR <- kpss.test(E_AR)
print(kpss_result_AR)
```

#### Teste de Independência - Ljung-Box

```{r}
box_result_AR <- Box.test(E_AR, lag = 20, type = "Ljung-Box", fitdf = 4)
print(box_result_AR)
if (box_result_AR$p.value > 0.05) {
  print("Falha ao rejeitar a hipótese nula: Os resíduos são independentes.")
} else {
  print("Rejeitamos a hipótese nula: Os resíduos não são independentes.")
}
```

#### Teste de Normalidade - Shapiro-Wilk

```{r}
shapiro_result_AR <- shapiro.test(E_AR)
print(shapiro_result_AR)
if (shapiro_result_AR$p.value > 0.05) {
  print("Falha ao rejeitar a hipótese nula: Os resíduos seguem uma distribuição normal.")
} else {
  print("Rejeitamos a hipótese nula: Os resíduos não seguem uma distribuição normal.")
}
```

### Verificando um Modelo MA

Supondo que olhamos para o gráfico e entendemos que por algum motivo o Modelo MA(6) seria adequado.

```{r}
MA <- arima(w, order = c(0,0,6), include.mean = FALSE)
E_MA <- MA$residuals
```

### Análise Gráfica dos Resíduos do Modelo MA

```{r}
plot(E_MA, main="Resíduos do Modelo MA(6)", ylab="Resíduos", col="blue")
acf(E_MA, main="ACF dos Resíduos MA(6)")
pacf(E_MA, main="PACF dos Resíduos MA(6)")
qqnorm(E_MA)
qqline(E_MA, col = "red")
```

### Testes Estatísticos para Validar o Modelo MA

#### Teste de Estacionaridade - KPSS

```{r}
kpss_result_MA <- kpss.test(E_MA)
print(kpss_result_MA)
```

#### Teste de Independência - Ljung-Box

```{r}
box_result_MA <- Box.test(E_MA, lag = 20, type = "Ljung-Box", fitdf = 6)
print(box_result_MA)
if (box_result_MA$p.value > 0.05) {
  print("Falha ao rejeitar a hipótese nula: Os resíduos são independentes.")
} else {
  print("Rejeitamos a hipótese nula: Os resíduos não são independentes.")
}
```

#### Teste de Normalidade - Shapiro-Wilk

```{r}
shapiro_result_MA <- shapiro.test(E_MA)
print(shapiro_result_MA)
if (shapiro_result_MA$p.value > 0.05) {
  print("Falha ao rejeitar a hipótese nula: Os resíduos seguem uma distribuição normal.")
} else {
  print("Rejeitamos a hipótese nula: Os resíduos não seguem uma distribuição normal.")
}
```

### Verificando um Modelo ARMA

Supondo que olhamos para o gráfico e entendemos que por algum motivo o Modelo ARMA(1,1) seria adequado.

```{r}
ARMA <- arima(w, order = c(1,0,1), include.mean = FALSE)
E_ARMA <- ARMA$residuals
```

### Análise Gráfica dos Resíduos do Modelo ARMA

```{r}
plot(E_ARMA, main="Resíduos do Modelo ARMA(1,1)", ylab="Resíduos", col="blue")
acf(E_ARMA, main="ACF dos Resíduos ARMA(1,1)")
pacf(E_ARMA, main="PACF dos Resíduos ARMA(1,1)")
qqnorm(E_ARMA)
qqline(E_ARMA, col = "red")
```

### Testes Estatísticos para Validar o Modelo ARMA

#### Teste de Estacionaridade - KPSS

```{r}
kpss_result_ARMA <- kpss.test(E_ARMA)
print(kpss_result_ARMA)
```

#### Teste de Independência - Ljung-Box

```{r}
box_result_ARMA <- Box.test(E_ARMA, lag = 20, type = "Ljung-Box", fitdf = 2)
print(box_result_ARMA)
if (box_result_ARMA$p.value > 0.05) {
  print("Falha ao rejeitar a hipótese nula: Os resíduos são independentes.")
} else {
  print("Rejeitamos a hipótese nula: Os resíduos não são independentes.")
}
```

#### Teste de Normalidade - Shapiro-Wilk

```{r}
shapiro_result_ARMA <- shapiro.test(E_ARMA)
print(shapiro_result_ARMA)
if (shapiro_result_ARMA$p.value > 0.05) {
  print("Falha ao rejeitar a hipótese nula: Os resíduos seguem uma distribuição normal.")
} else {
  print("Rejeitamos a hipótese nula: Os resíduos não seguem uma distribuição normal.")
}
```

### Comparação de Modelos

Modelo AR(4)

```{r}
AR
```

Modelo MA(6)

```{r}
MA
```

Modelo ARMA(1,1)

```{r}
ARMA
```

### Geração Automática da Ordem do Modelo de Séries Temporais

Podemos usar a função `auto.arima` para identificar automaticamente a

melhor ordem para o modelo ARIMA.

```{r}
auto_model <- auto.arima(x)
summary(auto_model)
```
