---
title: "Séries Temporais"
output: html_notebook
---

# **Séries Temporais**

## TRANSFORMAÇÃO E DIFERENCIAÇÃO

```{r}
library(tseries)
library(ggplot2)
library(forecast)
library(readr)
library(car)
library(urca)
library(dplyr)
```

### **Transformação**

Transformar a série que não tenha distribuição normal em uma série com distribuição aproximadamente normal

**AirPassengers: dados clássicos da companhia aérea Box & Jenkins. Totais mensais de passageiros de companhias aéreas internacionais, 1949 a 1960.**

```{r}
dados <- read_csv('AirPassengers.csv')
head(dados)

serie <- ts(dados$Passengers, start=c(1949,1), frequency=12)
plot.ts(serie, main="AirPassengers", ylab="Número de Passageiros", col="blue")
```

Tendencia crescente ao longo dos anos e sazonalidade clara, onde de tempos em tempos (regulares) há picos bem marcados. Esses picos começam com uma amplitude pequena e vai aumentando ao passar dos anos.

***Verificando a normalidade dos dados***

```{r}
qqnorm(serie)
qqline(serie, col = "red")
#title("Normal QQ plot")
```

Serie aparentemente demonstra problemas de normalidade no começo e um pouco no final, pois é onde ela se distancia da linha.

**Teste Shapiro-Wilk**

CRITÉRIOS:

NÍVEL DE SIGNIFICÂNCIA DE 0,05 ou 5% (MAIS UTILIZADO)

-   H0: A série segue uma distribuição aproximadamente normal QUANDO p \> 0,05.
-   Ha: A série NÃO segue uma distribuição aproximadamente normal QUANDO p \< 0,05.

```{r}
shapiro_test <- shapiro.test(as.numeric(serie))
print(shapiro_test)
```

Como p é menor que 0,05 podemos dizer que a distribuição não é normal.

Para tentarmos resolver esse problema podemos utilizar a transformação logarítmica ou exponencial

### Transformação por log

Diminui variância e melhora normalidade

Aplica a função logarítmica em todos os dados da série

```{r}
serie_log <- log(serie)
plot.ts(serie_log, main="Série Transformada por Log", ylab="Log(Número de Passageiros)", col="blue")

qqnorm(serie_log)
qqline(serie_log, col = "red")
#title("Normal QQ plot")
```

Observa-se que o início da série há uma aproximação com a linha de referência, porém no fim da série houve um afastamento maior. Há uma possível melhoria na normalidade dos dados.

**Teste Shapiro-Wilk**

CRITÉRIOS:

NÍVEL DE SIGNIFICÂNCIA DE 0,05 ou 5% (MAIS UTILIZADO)

-   H0: A série segue uma distribuição aproximadamente normal QUANDO p \> 0,05.
-   Ha: A série NÃO segue uma distribuição aproximadamente normal QUANDO p \< 0,05.

```{r}
shapiro_test_log <- shapiro.test(as.numeric(serie_log))
print(shapiro_test_log)
```

Observa-se uma melhoria na normalidade pela proximidade do p-valor com o nível de significância, porém ainda não temos dados normais.

### Transformação por raiz cúbica

Transformação muito utilizada quando a série possui dados com valor zero ou negativos

```{r}
serie_cubic <- (serie)^(1/3)
plot.ts(serie_cubic, main="Série Transformada por Raiz Cúbica", ylab="Raiz Cúbica(Número de Passageiros)", col="blue")

qqnorm(serie_cubic)
qqline(serie_cubic, col = "red")
#title("Normal QQ plot")
```

Ajusta melhor o final da série, porém no início ainda existe um afastamento da linha de referência. Aparentemente melhorou a normalidade da série.

**Teste Shapiro-Wilk**

CRITÉRIOS:

NÍVEL DE SIGNIFICÂNCIA DE 0,05 ou 5% (MAIS UTILIZADO)

-   H0: A série segue uma distribuição aproximadamente normal QUANDO p \> 0,05.
-   Ha: A série NÃO segue uma distribuição aproximadamente normal QUANDO p \< 0,05.

```{r}
shapiro_test_cubic <- shapiro.test(as.numeric(serie_cubic))
print(shapiro_test_cubic)
```

Verificando a normalidade dos dados com o histograma

```{r}
library(ggplot2)

# Série original
ggplot(dados, aes(x=Passengers)) + 
  geom_histogram(aes(y=..density..), bins=30, fill="blue", alpha=0.5) +
  geom_density(color="red") +
  ggtitle("Histograma e Densidade da Série Original")

```

```{r}
# Série transformada por log
ggplot(dados, aes(x=log(Passengers))) + 
  geom_histogram(aes(y=..density..), bins=30, fill="blue", alpha=0.5) +
  geom_density(color="red") +
  ggtitle("Histograma e Densidade da Série Transformada por Log")

```

```{r}

# Série transformada por raiz cúbica
ggplot(dados, aes(x=(Passengers)^(1/3))) + 
  geom_histogram(aes(y=..density..), bins=30, fill="blue", alpha=0.5) +
  geom_density(color="red") +
  ggtitle("Histograma e Densidade da Série Transformada por Raiz Cúbica")
```

### **DIFERENCIAÇÃO**

Transformar uma série não estacionária em uma série estacionária

```{r}
# Teste KPSS (Kwiatkowski-Phillips-Schmidt-Shin)
kpss_test <- ur.kpss(serie)
summary(kpss_test)
```

Como temos a estatística do teste KPSS maior que o valor crítico, temos que a série não é estacionária. E a estatística do teste ADF é maior que o valor crítico, temos que a série não é estacionária.

### Fazendo a diferenciação

Lembrando que iremos perder o primeiro valor pois não temos o antecessor para subtrair

```{r}
serie_diff <- diff(serie)

plot.ts(serie_diff, main="Série Diferenciada", ylab="Diferença de Passageiros", col="blue")
```

### Teste KPSS e ADF após diferenciação

```{r}
# Teste KPSS (Kwiatkowski-Phillips-Schmidt-Shin)
kpss_test_diff <- ur.kpss(serie_diff)
summary(kpss_test_diff)

```

Como a estatística do teste KPSS é menor que o valor crítico, temos que a série é estacionária. Se não tivesse chegado à estacionaridade, poderíamos realizar a diferenciação de segunda ordem.

### Diferenciação de segunda ordem

```{r}
serie_diff2 <- diff(serie_diff)

plot.ts(serie_diff2, main="Série Diferenciada de Segunda Ordem", ylab="Diferença de Passageiros", col="blue")

# Teste KPSS (Kwiatkowski-Phillips-Schmidt-Shin)
kpss_test_diff2 <- ur.kpss(serie_diff2)
summary(kpss_test_diff2)
```

### REVERSÃO DA TRANSFORMAÇÃO E DIFERENCIAÇÃO

Ao realizarmos a transformação e diferenciação das séries temporais, alteramos os valores das séries. Para fazermos previsões, temos que realizar a reversão da transformação e diferenciação das séries - queremos fazer previsões na escala original.

#### Transformação por log

```{r}
serie_log <- log(serie)
plot.ts(serie_log, main="Série Log", ylab="Número de Passageiros", col="red")


# Reversão da transformação por log
serie_revertida_log <- exp(serie_log)
plot.ts(serie_revertida_log, main="Série Revertida do Log", ylab="Número de Passageiros", col="blue")
```

#### Transformação de logaritmo de base 10

```{r}
serie_log10 <- log10(serie)
plot.ts(serie_log10, main="Série Logaritmo de Base 10", ylab="Número de Passageiros", col="red")

# Reversão da transformação por logaritmo de base 10
serie_revertida_log10 <- 10^serie_log10
plot.ts(serie_revertida_log10, main="Série Revertida do Logaritmo de Base 10", ylab="Número de Passageiros", col="blue")
```

#### Transformação por raiz cúbica

```{r}
serie_cubic <- (serie)^(1/3)

plot.ts(serie_cubic, main="Série -  Raiz Cúbica", ylab="Número de Passageiros", col="red")

# Reversão da transformação por raiz cúbica
serie_revertida_cubic <- serie_cubic^3
plot.ts(serie_revertida_cubic, main="Série Revertida da Raiz Cúbica", ylab="Número de Passageiros", col="blue")
```

#### Reversão da Diferenciação

```{r}
# Diferenciação
serie_diff <- diff(serie)
# Reversão da diferenciação

plot.ts(serie_diff, main="Série Revertida da Diferenciação", ylab="Número de Passageiros", col="red")


# Reversão da diferenciação
serie_revertida_diff <- c(NA, serie[-length(serie)] + serie_diff)
plot.ts(serie_revertida_diff, main="Série Revertida da Diferenciação", ylab="Número de Passageiros", col="blue")
```

```{r}
dados <- dados %>% mutate(valores_diferenciados = c(NA, diff(Passengers)))

# Reverter a diferenciação da coluna valores diferenciados e criar mais uma coluna com o nome valores revertidos
dados <- dados %>% mutate(valores_revertidos = c(NA, Passengers[-length(Passengers)] + valores_diferenciados))

print(dados)
```
